【裁判字號】    89,上訴,170
【裁判日期】    890621
【裁判案由】    業務侵占等
【裁判全文】
台灣高等法院台中分院刑事判決                    八十九年度上訴字第一七號
    上  訴  人
    即  被  告  甲○○
    選任辯護人  王通顯
右上訴人因業務侵占等案件，不服台灣台中地方法院中華民國八十八年十一月二十五
日第一審判決（民國八十八年度易字第二三三六號，起訴案號：台灣台中地方法院檢
察署民國八十八年度偵字第一五七二七號；移本院併辦案號：台灣台中地方法院檢察
署八十九年度偵字第二一四號），提起上訴，本院判決如左：
    主      文
原判決撤銷。
甲○○連續意圖為自己不法之所有，而侵占對於業務上所持有之物，累犯，處有期徒
刑壹年參月。偽造之「丙○○」印章一枚、「丙○○」印文一百五十枚、「董世昌」
署押三枚、「麟和」印章一枚、「麟和」印文十六枚、「麟和」署押二十三枚
、「楊進成」署押一枚，均沒收。
    事      實
一、甲○○前曾於民國（下同）八十一年間因違反槍砲彈藥刀械管制條例案件，經本
    院判處有期徒刑二年六月，於八十五年六月四日執行完畢。(一)其係眾昇安全管理
    顧問（下稱眾昇公司）之負責人，於八十七年十二月一日，以其公司名義與設於
    台中市○○路之文心百利社區管理委員會主任委員（起訴書誤載為總幹事）董世
    昌簽立該社區自八十七年十二月一日起至八十八年十一月三十日止之管理契約，
    負責該大樓社區之安全維護，以及收取該社區管理及各項費用後，將其保管之各
    項費用交予該社區管理委員會等事務，為從事一定業務之人。詎甲○○猶不知悔
    悟，因其向地下錢莊借款無力清償，並遭地下錢莊催討恐急，竟基於意圖為自己
    不法之所有而侵占自己持有他人之物、偽造私文書及行使偽造私文書之概括犯意
    ，先後於八十七年十二月二十二日、八十八年三月一日及同年五月二十日，在
    該大樓管理室，擅自將該社區地下停車場內編號第一五五號及第六二號停車位出
    租予汪孟德及王鎮雄，且以管理委員會、主任委員董世昌之名義，分別與汪孟德
    、王鎮雄訂立文心百利大廈地下停車位借用契約書，分別約定由汪孟德、王鎮雄
    ，以每月新台幣（下同）一千三百元、每年六千元之費用承租，租期分別自八十
    八年一月一日起至八十九年二月二十八日止，以及自八十八年六月一日起至八十
    九年五月三十日止，汪孟德部分並收取押租金二千元，而連續偽造如主任委員董
    世昌之署押（共三枚）及盜用文心百利社區管理委員會之印章（含契約書背面增
    加條款部分共十一枚）於文心百利大廈地下停車位借用契約書三紙上，連續偽造
    上開文心百利大廈地下停車位借用契約書之私文書，並分別持以向汪孟德、王鎮
    雄收取停車位費用以為行使上開三紙私文書，而均足生損害於管理委員會、主任
    委員董世昌、汪孟德及王鎮雄，且其後更連續將其基於業務上所收取汪孟德交付
    之停車位費用二萬零二百元，以及王鎮雄交付之費用六千元，侵占入己，並交予
    地下錢莊以償付債款。甲○○又承上開概括之犯意，先於八十八年三月間利用
    台中市某不知情刻印店人員偽刻該管理委員會監察委員「丙○○」之印章一枚後
    ，自八十八年三月間起至五月間止，在該大樓管理室，先後偽蓋該「丙○○」之
    印章、盜蓋文心百利社區管理委員會收發章及管理委員會印章於該社區代收費用
    憑證繳款人留存聯（共計偽蓋「丙○○」之印章一百枚，盜用管理委員會收發章
    一百枚）及其事先自台中市某書局所購收費單住戶收執聯（共計偽蓋「丙○○」
    之印章十五枚，盜蓋管理委員會收發章十五枚，盜蓋管理委員會印章七枚）上，
    而連續偽造代收費用憑證及收費單之私文書，並分別於如附表所示之時日，在上
    開管理室，先後持向該社區住戶收取管理費以為行使上開偽造私文書（共計使用
    代收憑證八十六紙，收費單十五紙），而收取管理費六十二萬元，足生損害於丙
    ○○及該社區全體住戶，其後除須扣除管理委員會應給付予眾昇公司之管理費用
    十七萬元外，甲○○竟將其業務上所收取而持有上開應繳交予管理委員會財務處
    之管理費用四十五萬元，侵占入己，並交予地下錢莊以抵償債務。嗣為該管理委
    員會發現管理費用顯有短少，始查知上情，並於八十八年七月一日提出告訴。
    (二)其不知悔改，竟又基於同上之概括犯意，並基於變造國民身分證、行使變造國
    民身分證之概括犯意，先於八十八年七、八月間某日，與綽號「和仔」之不詳
    姓名成年男子互為犯意之聯絡，在文心百利社區附近，將其自己之半身照片一張
    交予「和仔」，由「和仔」在不詳地點，將麟和於八十八年六月中旬某日在台
    中縣太平市路上遺失之一紙國民身分證，換貼上甲○○之照片，交予甲○○使用
    。其持用前揭變造之「麟和」國民身分證，於八十八年八月十六日，前往台
    中市○區○○○路九八號四樓之一佳聲國際管理顧問有限公司（下稱佳聲公司）
    應徵管理員，出示該國民身分證予佳聲公司副總經理戊○○，並於翌日即八十八
    年八月十七日，(1)在佳聲公司之個人基本資料書上之「任職人員簽名」欄、職員
    任職附約書上「受雇人」欄、「被保證人姓名」欄、職員任職須知之「姓名」欄
    、保證書之「立書人」欄、值勤辦事員須知「簽名」欄，偽造「麟和」之署押
    各一枚（共七枚），並於職員任職附約書上「連帶保證人姓名」欄，偽造「楊進
    成」之署押一枚，以偽造各該私文書，足以生損害於佳聲公司及麟和、楊進成
    。其並利用不知情之佳聲公司職員委請不知情之刻印店人員，偽刻「麟和」
    之印章一顆。接著，甲○○被佳聲公司派駐於台中市○○路○段一三一之七號
    曼哈頓社區擔任管理員，負責該社區之安全維護，以及收取該社區管理及各項費
    用後，將其保管之各項費用交予該社區管理委員會等事務，為從事一定業務之人
    。(1)其於八十八年八月十七日、十八日、十九日、二十日、二十一日、二十四日
    之晚間七時值勤至各該翌日之早上七時，並於每日在「八月份曼哈頓執勤人員執
    勤時間總表」上「姓名」欄偽造「麟和」署押各一枚（共六枚），且於八十八
    年八月十八日、十九日、二十一日、二十二日、二十五日之「勤務交接簿」上之
    「值班人員」欄，偽造「麟和」署押各一枚（共五枚），於八十八年八月二十
    日之「勤務交接簿」上之「值班人員」欄，偽蓋「麟和」印文一枚，以偽造各
    該足以表示值勤人員、時間、交接事實之準文書。(2)其於該六日值班期間，並在
    「住戶掛號郵件登記簿」之「代收人簽章」欄，偽蓋「麟和」之印文共十五枚
    ，以偽造該足以表示代收郵件事實之準文書。(3)其於八十八年八月二十五日早上
    七時交班予孫昌維時，未將收取之管理費一萬八千四百九十七元交予孫昌維，而
    予以侵占入己，並不告而別，離開佳聲公司、曼哈頓社區。其再持用前揭變造
    之「麟和」國民身分證，於八十八年八月三十日，前往台中市○○路○段十六
    號十樓現代管家管理顧問有限公司（下稱現代公司）應徵管理員，出示該國民身
    分證予現代公司負責人黃正德，並於翌日即八十八年八月三十一日，(1)在現代公
    司之服務志願書上「立志願書人」欄、職員任職須知「簽名」欄、職員任職附約
    書上「受雇人」欄、保證書之「立書人」欄、履歷表之「填表人」欄，偽造「
    麟和」之署押各一枚（共五枚），以偽造各該私文書，足以生損害於現代公司及
    麟和。接著，甲○○自八十八年八月三十一日起，被現代公司派駐於台中市
    ○○路○段五三五巷二四號波音市彩翼大樓擔任管理員，而於八十八年九月二日
    二十時許，為警在該大樓查獲。
二、案經文心百利社區管理委員會代表人董世昌訴由台灣台中地方法院檢察署檢察官
    偵查起訴；並經佳聲國際管理顧問有限公司副總經理訴請台中市警察局第四分局
    報請台灣台中地方法院檢察署檢察官移請本院併案審理。
    理      由
一、訊據被告甲○○除否認有未經文心百利社區管理委員會同意而出租地下停車位之
    事實外，對右揭犯罪事實均坦承不諱。經查：
    (一)該管理委員會雖確曾表示欲出租地下停車位以收取停車位費用，然該管理委員
      會僅係議決同意由承租者登記並按月收取停車位費用，而不另訂契約書之短期
      方式出租上開停車位，並未授權眾昇公司訂立契約等情，有管理委員會代表人
      董世昌陳稱在卷，核與證人即八十七年九月間起至八十八年九月間止，於文心
      百利社區任職第五屆財務委員之張明賢證述情節相符，並有文心百利大廈地下
      停車位借用契約書三紙附卷足參，應認屬實。而此部分事實既已明確，則被告
      請求本院傳訊該社區前任總幹事丁○○，即核無必要，併此敘明。
    (二)至於其餘部分之事實，被告之自白，核與告訴人之代表人董世昌於偵查及原審
      審理中指述之情節相符，復有文心百利社區代收費用憑證二本、存證信函、代
      收費用憑證第一聯影本四十五紙、管理委員會收費單十五紙、緊急公告、甲○
      ○收取管理費之帳冊（見台灣台中地方法院檢察署八十八年度偵字第一五七二
      七號卷第二五〡三一頁）；並核與佳聲公司副總經理戊○○、佳聲公司課長孫
      昌維、現代公司負責人黃正德，及被害人麟和、楊進成即楊智勛於警訊中所
      供相符，且有變造之「麟和」國民身分證影本、佳聲公司之個人基本資料書
      、職員任職附約書、職員任職須知、保證書、值勤辦事員須知、、八月份曼哈
      頓執勤人員執勤時間總表各一紙，及勤務交接簿六張、住戶掛號郵件登記簿影
      本三張，與現代公司之、服務志願書、職員任職須知、職員任職附約書、保證
      書、履歷表影本各一紙在卷足憑（見台灣台中地方法院檢察署八十九年度偵字
      第二一四號卷），右揭事實均堪認定。
二、(一)核被告將管理費侵占入己，係犯刑法第三百三十六條第二項之業務侵占罪。(二)
    其變造「麟和」國民身分證之行為，並持以行使之行為，係犯刑法第二百十六
    條、第二百十二條之行使變造國民身分證罪；其就變造國民身分證之部分，與「
    和仔」有犯意聯絡行為分擔，均係共同正犯，惟其變造上開國民身分證後，復持
    以行使，其變造國民身分證之低度行為，均應為行使之高度行為所吸收，不另論
    罪。(三)其冒用他人名義，製作文書或準文書，並持以行使之行為，係犯同法第二
    百十六條、第二百十條或係犯同法第二百十六條、第二百二十條第一項、第二百
    十條之行使偽造私文書罪。被告甲○○利用不知情之刻印店人員偽造「丙○○」
    之印章一枚，利用不知情之佳聲公司職員委請不知情之刻印店人員，偽刻「麟
    和」印章一枚，均係間接正犯。而被告上開偽造「丙○○」、「麟和」印章之
    行為，為偽造私文書之階段行為，又連續偽蓋「丙○○」「麟和」印章、盜用
    文心百利社區管理委員會收發章、文心百利社區管理委員會印章，以及偽造「董
    世昌」「麟和」「楊進成」署押之行為，係偽造私文書之部分行為，均應分別
    為偽造私文書行為所吸收，均不另論罪。又被告偽造上開私文書後，復持以行使
    ，其偽造私文書之低度行為，均應為行使之高度行為所吸收，亦不另論罪。(四)其
    先後多次業務侵占、行使變造國民身分證、行使偽造私文書之行為，均時間緊接
    ，犯罪構成要件相同，顯均係基於概括犯意為之，均應依刑法第五十六條之規定
    ，分別論以一罪。(五)再被告所犯上開連續業務侵占罪、連續行使變造國民身分證
    罪、連續行使偽造私文書罪三罪間，有方法、結果之牽連關係，應依刑法第五十
    五條之規定，從一較重之連續業務侵占罪處斷。(六)本案中被告之部分犯行，雖未
    經檢察官提起公訴，惟被告該部分犯行，與起訴部分有連續犯或牽連犯之關係，
    屬裁判上一罪，依審判不可分原則，本院自得併予審理，附此敘明。(七)末查被告
    甲○○前曾於八十一年間因違反槍砲彈藥刀械管制條例案件，經台灣高等法院台
    中分院於八十二年九月十三日以中高分院八十二年度上訴字第六八七號判處有期
    徒刑二年六月，於八十五年六月四日執行完畢，此有本院被告全國刑案紀錄表在
    卷可憑，其於五年內再犯本件有期徒刑以上之罪，為累犯，應依刑法第四十七條
    之規定，加重其刑。(八)原判決對於被告論罪科刑，固非無見，惟對併案部分未及
    審理，即有可議，自屬無可維持，應予撤銷改判。(九)爰審酌被告素行不佳，前面
    之犯行經查獲後仍續行犯罪，侵占金額不少，犯後尚未賠償被害人之損害等一切
    情狀，量處如主文所示之刑，以資懲儆。(十)至偽刻「丙○○」「麟和」之印章
    各一枚及被告偽造「丙○○」之印文共一百十五枚，雖均未扣案，惟不能證明業
    已滅失，連同被告偽造之「董世昌」「麟和」「楊進成」右揭印文、署押，均
    應依同法第二百十九條之規定，宣告沒收。(十一)另被告上開盜蓋文心百利社區管理
    委員會收發章、文心百利社區管理委員會印章，因確係該管理委員會之收發章及
    印章，並非被告另行偽造之印章，業據被告甲○○供承在卷，核與告訴人之代表
    人董世昌所述相符，是上開盜蓋之印章部分，爰不為沒收之諭知，附此敘明。
三、被告經合法傳喚，無正當理由未到庭，爰不待其陳述而為判決。
四、據上論斷，應依刑事訴訟法第三百六十九條第一項前段、第三百六十四條、第二
    百九十九條第一項前段、第三百七十一條，刑法第三百三十六條第二項、第二百
    十六條、第二百十二條、第二百十條、第二百二十條第一項、第二十八條、第五
    十五條、第五十六條、第四十七條、第二百十九條，罰金罰鍰提高標準條例第一
    條前段，判決如主文。
本案經檢察官乙○○到庭執行職務。
中      華      民      國    八十九    年      六      月    二十一    日
                                  臺灣高等法院臺中分院刑事第八庭
                                        審判長法  官  羅  得  村
                                              法  官  古  金  男
                                              法  官  林  輝  煌
右正本證明與原本無異。
如不服本判決，應於判決送達後十日內向本院提出上訴狀，其未敘述理由者，應於提
出上訴狀後十日內向本院補提理由書，並按他造當事人之人數提出繕本。
告訴人或被害人對於本判決如有不服，而請求檢察官上訴者，其上訴期間之計算以檢
察官收受判決正本之日期為準。
                                              書記官  劉  恒  宏
中      華      民      國    八十九    年      六      月    二十七    日
附錄：
刑法
第二百十條
  偽造、變造私文書，足以生損害於公眾或他人者，處五年以下有期徒刑。
第二百十二條
  偽造、變造護照、旅券、免許證、特許證及關於品行、能力服務或其他相類之證書
  、介紹書，足以生損害於公眾或他人者，處一年以下有期徒刑、拘役或三百元以下
  罰金。
第二百十六條
  行使第二百十條至第二百十五條之文書者，依偽造、變造文書或登載不實事項或使
  登載不實事項之規定處斷。
第二百十九條
  偽造之印章、印文或署押，不問屬於犯人與否，沒收之。
第二百二十條
  在紙上或物品上之文字、符號、圖畫、照像，依習慣或特約，足以為表示其用意之
  證明者，關於本章及本章以外各罪，以文書論。
  錄音、錄影或電磁紀錄，藉機器或電腦之處理所顯示之聲音、影像或符號，足以為
  表示其用意之證明者，亦同。
  稱電磁紀錄，指以電子、磁性或其他無法以人之知覺直接認識之方式所製成之紀錄
  ，而供電腦處理之用者。
第三百三十五條
  意圖為自己或第三人不法之所有，而侵占自己持有他人之物者，處五年以下有期徒
  刑、拘役或科或併科一千元以下罰金。
  前項之未遂犯罰之。
第三百三十六條
  對於公務上或因公益所持有之物，犯前條第一項之罪者，處一年以上七年以下有期
  徒刑，得併科五千元以下罰金。
  對於業務上所持有之物，犯前條第一項之罪者，處六月以上五年以下有期徒刑，得
  併科三千元以下罰金。前二項之未遂犯罰之。
附表：
    時    間        金   額（新台幣）  時  間          金  額
1、八十八年三月七日 9090元           19、 5／14         2505元
   （下以3／7表示）                  20、 5／00         00000元
2、  3／14          2800元           21、 5／17         3930元
3、  4／3           2820元           22、 5／18         4380元
4、  4／9           2700元           23、 5／19         7545元
5、  4／00          00000元          24、 5／20         5895元
6、  4／00          00000元          25、 5／22         3190元
7、  4／18          7065元           26、 5／23         6300元
8、  4／00          00000元          27、 5／00         00000元
9、  4／00          00000元          28、 5／00         00000元
10、 5／3           8145元           29、 5／00         00000元
11、 5／4           4830元           30、 5／00         00000元
12、 5／5           10440元          31、 5／00         00000元
13、 5／6           3265元           32、 5／31         1695元
14、 5／9           17460元          33、 6／2          7575元
15、 5／00          00000元          34、 6／3          12800元
16、 5／11          5040元           35、 6／4          33900元
17、 5／00          00000元          36、 6／0          000000元
18、 5／13          8655元           37、 6／6          810元
                                                                        Ｄ


司法院資訊處製作；財團法人民間司法改革基金會備份。
